【裁判字號】    95,易,1591
【裁判日期】    950714
【裁判案由】    傷害
【裁判全文】
臺灣臺中地方法院刑事判決  95年度易字第1591號
公  訴  人  臺灣臺中地方法院檢察署檢察官
被      告  乙○○
上列被告因傷害案件，經檢察官提起公訴（九十四年度偵字第二
○七九三號），被告於本院受命法官行準備程序時，對於犯罪事
實為有罪之陳述，經本院合議庭裁定由受命法官獨任適用簡式審
判程序，判決如下：
    主    文
乙○○傷害人之身體，處有期徒刑柒月。
    犯罪事實
一、乙○○於民國九十四年十二月二十五日凌晨一時五十分許，
    在臺中市○區○○街二六號居處前方，因與同住該址之室友
    黃國輝因房租問題，發生爭執，爭吵聲引起鄰居甲○○上門
    關切，乙○○告知不關甲○○之事，引發甲○○與乙○○口
    角爭執，乙○○竟基於傷害人身體之犯意，返回住處廚房取
    出租住處房東所有之水果尖刀一把刺向甲○○，致甲○○受
    有胸部穿刺傷併左側氣血胸、呼吸衰竭之傷害（尚未達重傷
    害之程度）。乙○○見肇事後，旋即騎乘機車離去，於同日
    十二時十分許，在臺中市○區○○路與精武路口為警查獲。
二、案經被害人甲○○訴請臺中市警察局第二分局報告臺灣臺中
    地方法院檢察署檢察官偵查起訴。
    理    由
一、訊據被告乙○○於本院審理中對於上揭事實坦承不諱，核與
    告訴人甲○○之指訴及證人古添河、賴廷彰於警詢、偵訊中
    證述之情節大致相符，並有診斷證明書一紙、病歷一份、澄
    清綜合醫院中港分院九十五年二月十三日澄高字第九五二一
    一○號函（敘明被害人之傷勢尚未達重傷害之程度）、照片
    二十四張、現場圖一份在卷可稽，被告於本院審理中自白犯
    罪應與事實相符。另被告於本院審理時雖另陳稱告訴人甲○
    ○及證人古添河、賴廷彰喝了酒，亦有毆打伊云云，然未能
    舉證以實其說，然退步以言，縱認告訴人等亦有以拳腳攻擊
    被告之事實，惟按正當防衛必須對於現在不法之侵害始得為
    之，侵害業已過去，即無正當防衛可言。至彼此互毆，又必
    以一方初無傷人之行為，因排除對方不法之侵害而加以還擊
    ，始得以正當防衛論。故侵害已過去後之報復行為，與無從
    分別何方為不法侵害之互毆行為，均不得主張防衛權，最高
    法院三十年上字第一０四０號判例意旨闡述至明。又刑法第
    二十三條前段規定正當防衛，不罰之違法阻卻事由，係以行
    為人對於現在不法之侵害，本乎防衛自己或他人之權利意思
    ，在客觀上有時間之急迫性，並實施反擊予以排除侵害之必
    要性，且其因而所受法益之被害，亦符合相當性之情形，予
    以實施防衛行為（反擊）者，始稱相當。倘若行為人所實施
    之反擊，就實施之時間以言，雖符合急迫性之條件，然於客
    觀上若不具備實施反擊之必要性，或實施之方法（或手段）
    ，有失權益均衡之相當性，又該當某一犯罪構成要件者，即
    該當防衛過剩行為，構成阻卻責任之事由，而為行為阻卻責
    任應予審認之範疇，仍具備行為之違法可罰性，自亦應依法
    課予應負之刑責，此與正當防衛之阻卻違法，不具違法可罰
    性者，究有不同，不容混為一談，最高法院八十四年度臺上
    字第三四四九號刑事判決要旨亦可值參照。被告既乏積極證
    據證明告訴人不法侵害在先，且依卷附現場圖（警卷第四十
    三頁）及被告之供述，本件發生爭執地點係在水源街二六號
    門前，而被告持以傷害告訴人之水果刀，係被告之房東所有
    ，放置於水源街二六號屋內之廚房之中，顯見被告係在發生
    爭執後，方進入屋內廚房取用水果刀，是以被告手持尖銳鐵
    器水果菜刀，朝告訴人之胸部刺入，致甲○○受有胸部穿刺
    傷併左側氣血胸、呼吸衰竭之傷害，即令告訴人等曾於屋外
    以徒手毆打被告，然被告係事後方於水源街二六號租住處之
    廚房內拿取水果刀，且在被告實施反擊之過程中，告訴人已
    無能力再為任何侵害行為，被告自不得對於業已過去之侵害
    主張防衛權；且依被告所使用之器具及攻擊部位觀之，相對
    於其遭受徒手毆打之輕微傷害，亦欠缺手段之相當性，而純
    屬基於報復目的之攻擊行為，揆諸前揭司法實務見解，被告
    所為尚與刑法第二十三條前段所定「正當防衛」之阻卻違法
    事由不相符合，自無從據以解免其應負之刑事責任，附此敘
    明。而告訴人所受傷害與被告之行為間有因果關係，因而認
    本件事證明確，被告傷害犯行，應堪認定。
二、論罪科刑
（一）新舊法比較
  １、刑法第二條第一項規定：
      查被告行為後，刑法第二條第一項業於九十四年二月二日
      以華總一義字第○九四○○○一四九○一號令修正公布，
      並自九十五年七月一日起施行；修正後刑法第二條第一項
      規定，已將新舊法律適用之「從新從輕」原則，改採「從
      舊從輕」原則，而此規定僅係規範行為後法律變更所生新
      舊法律比較適用之準據法，並非實體刑罰法律，自不生行
      為後法律變更之比較適用之問題，應逕行適用新法第二條
      第一項之規定，為「從舊從輕」之比較。
  ２、刑法第二百七十七條第一項法定刑為罰金部分：
    (1)被告行為後，刑法第三十三條第五款業於九十四年二月二
      日以華總一義字第０９４０００１４９０１號令修正公布
      ，並自九十五年七月一日起施行；修正後刑法第三十三條
      第五款規定「罰金：新臺幣一千元以上，以百元計算之。
      」，與修正前刑法第三十三條第五款規定「罰金：一元以
      上。」不同。比較新舊法結果，以舊法較有利於行為人，
      故依刑法第二條第一項前段規定，本案關於刑法第二百七
      十七條第一項之法定刑罰金部分，自應適用行為時之法律
      即修正前刑法第三十三條第五款規定決定其罰金部分之法
      定刑。
    (2)法定刑為罰金之提高標準之新舊法適用：
      被告行為後，關於刑法罰金刑部分，業於九十五年六月十
      四日以華總一義字第０９５０００３５１８１號令增訂公
      布刑法施行法第一條之一，明定：「中華民國九十四年一
      月七日刑法修正施行後（按指九十五年七月一日），刑法
      分則編所定罰金之貨幣單位為新臺幣。九十四年一月七日
      刑法修正時，刑法分則編未修正之條文定有罰金刑者，自
      九十四年一月七日刑法修正施行後，就其所定數額提高為
      三十倍。但七十二年六月二十六日到九十四年一月七日新
      增或修正之條文，就其所定數額提高為三倍。」，與該條
      增訂公布前，就罰金刑部分所適用之罰金罰鍰提高標準條
      例第一條前段、現行法規所定貨幣單位折算新臺幣條例第
      二條規定不同。而刑法第二百七十七條第一項係刑法分則
      編未修正之條文而定有罰金刑者，比較新舊法適用之結果
      ，其關於法定刑為罰金部分之提高標準，新法並無較有利
      於被告之情形，故依刑法第二條第一項前段規定，本案關
      於刑法第二百七十七條第一項之法定刑罰金提高標準部分
      ，自應適用行為時之法律即罰金罰鍰提高標準條例第一條
      及現行法規所定貨幣單位折算新臺幣條例第二條。
（二）核被告乙○○所為，係犯刑法第二百七十七條第一項之傷
      害罪。爰審酌被告之犯罪動機，目的，被害人甲○○因本
      件受有胸部穿刺傷併左側氣血胸、呼吸衰竭之傷害，雖尚
      未達重傷害之程度，然而依被害人本案發生當時之受傷狀
      態觀之，所生之危害重大，且被告尚未與被害人達成民事
      和解賠償等一切情狀，判處如主文所示之刑。
據上論斷，應依刑事訴訟法第二百七十三條之一第一項、第二百
九十九條第一項前段，刑法第二條第一項前段、第二百七十七條
第一項，罰金罰鍰提高標準條例第一條前段，判決如主文。
本案經檢察官李斌到庭執行職務。
中    華    民    國    95    年    7     月    14    日
                刑事第七庭  法  官  張清洲
以上正本證明與原本無異。
如不服本判決，應於送達後十日內向本院提出上訴狀（須附繕本
），上訴於臺灣高等法院臺中分院。
                            書記官  沈筱玲
中    華    民    國    95    年    7     月    17    日
附錄論罪科刑法條
中華民國刑法第277條
（普通傷害罪）
傷害人之身體或健康者，處3年以下有期徒刑、拘役或1千元以下
罰金。
犯前項之罪因而致人於死者，處無期徒刑或7年以上有期徒刑；
致重傷者，處3年以上10年以下有期徒刑。


司法院資訊處製作；財團法人民間司法改革基金會備份。
